臺灣桃園地方法院民事裁定
111年度消債更字第44號
聲  請  人  
即  債務人  王韻棠即王佳華即蔡佳華

代  理  人  汪哲論律師（法律扶助律師）
上列當事人因消費者債務清理事件聲請更生，本院裁定如下：
    主  文
更生之聲請駁回。
聲請費用由聲請人負擔。
    理  由
一、按債務人不能清償債務或有不能清償之虞者，得依本條例所
    定更生或清算程序，清理其債務；債務人對於金融機構負債
    務者，在聲請更生或清算前，應向最大債權金融機構請求協
    商債務清償方案，或向其住、居所地之法院或鄉、鎮、市、
    區調解委員會聲請債務清理之調解；協商或調解成立者，債
    務人不得聲請更生或清算。但因不可歸責於己之事由，致履
    行有困難者，不在此限，消費者債務清理條例（下稱消債條
    例）第3條、第151條第1項、第7項、第9項分別定有明文。
    次按法院認為必要時，得定期命債務人據實報告更生聲請前
    二年內財產變動之狀況，並對於前條所定事項補充陳述、提
    出關係文件或為其他必要之調查。更生之聲請有下列情形之
    一者，應駁回之：一債務人曾依本條例或破產法之規定而受
    刑之宣告。二債務人曾經法院認可和解、更生或調協，因可
    歸責於己之事由，致未履行其條件。三債務人經法院通知，
    無正當理由而不到場，或到場而故意不為真實之陳述，或無
    正當理由拒絕提出關係文件或為財產變動狀況之報告。聲請
    更生或清算不合程式或不備其他要件者，法院應以裁定駁回
    之。但其情形可以補正者，法院應定期間先命補正，消債條
    例第44條、第46條、第8條分別定有明文。蓋債務人於法院
    裁准消費者債務清理程序開啟前，基於謀求自身經濟生活更
    生之目的，當以積極誠實之態度，配合法院進行各項程序。
    法院雖依消債條例第10條之規定，有依職權調查必要之事實
    及證據之責，然債務人對自身財務、信用、工作之狀況，本
    應知之最詳，苟債務人怠於配合法院調查，或有不實陳述之
    情形，法院亦得駁回債務人之聲請，顯見消債條例藉由課予
    債務人協力義務之方式，以示其確有債務清理之誠意。
二、聲請意旨略以：聲請人即債務人甲○○○○○○○○○○前
    積欠金融機構債務無法清償，於民國110年1月間參與前置協
    商，並與當時最大債權銀行即渣打國際商業銀行(下稱渣打
    銀行)達成協商方案，約定自110年2月起，每月清償新臺幣
    （下同）1萬338元之還款方案。惟因聲請人收入不穩致履行
    協商顯有困難而毀諾。又聲請人主張其無擔保或無優先權之
    債務總額為77萬4,039元，未逾1,200萬元，且未經法院裁定
    開始清算程序或宣告破產，爰聲請裁定准予更生等語。
三、經查：
  ㈠本條例所稱消費者，指5年內未從事營業活動或從事小規模
    營業活動之自然人；前項小規模營業指營業額平均每月20萬
    元以下者，消債條例第2條第1、2項定有明文。依聲請人勞
    工保險被保險人投保資料表及國稅局綜合所得稅各類所得資
    料清單（見本院110年度司消債調字第號545卷〈下稱調解卷
    〉第28、29、32、33頁），可知聲請人於聲請更生前5年內
    並無從事小額營業活動，自得依消債條例聲請清算，合先敘
    明。
  ㈡聲請人曾與金融機構就無擔保債務達成協商，但無不可歸責
    於己之事由，致履行協商條件有重大困難之情形：
  1.聲請人於聲請本件更生程序前，曾依消債條例第151條規定
    向渣打銀行申請債務前置協商，於110年1月間與渣打銀行、
    中國信託商業銀行、台新國際商業銀行、台北富邦商業銀行
    等金融機構成立協商方案，約定聲請人自110年2月起，每月
    每期繳款1萬338元，依各債權銀行債權金額比例清償各項債
    務，至全部債務清償為止，嗣聲請人未依約繳納而於110年
    10月毀諾等情，有前置協商機制協議書、前置協商毀諾(未
    依約履行)通知函在卷可稽（見調解卷第9至12頁)，足認聲
    請人於聲請開始更生程序前，曾於110年1月間與當時最大債
    權金融機構渣打銀行就無擔保債務達成協商後毀諾，且迄今
    尚未清償完畢，則其聲請本件更生程序，本院自應審酌債務
    人是否符合「不可歸責於己之事由，致履行有困難」之要件
    。
  2.按所謂「不可歸責於己之事由」，係指金融機構所定之協商
    條件過苛，致債務人於清償協商金額後，即無法維持其基本
    生活，或債務人於履行協商條件期間，因非自願性失業、工
    作能力減損、減薪或其他非於協商成立時所能預期之事由，
    而致收入減少，或因扶養人數增加、債務人或其家人傷病或
    其他非於協商成立時所能預期之事由，而致支出增加等情事
    ；所謂「致履行有困難者」，係指以債務人之收入扣除自己
    及依法應受其扶養者所必要生活費用之數額後，仍不足以清
    償協商條件所定之數額，始足當之，以衡平債權人及債務人
    間之權益，並符合憲法第15條所定保障人民生存權之意旨。
    本件聲請人於成立債務協商當時即110年1月間，任職於日月
    光半導體製造股份有限公司，業據聲請人陳明在卷（見本院
    卷第17頁)。依聲請人提出之薪資帳戶存款交易明細（見本
    院卷第34至41頁），聲請人自110年1月至同年10月之薪資分
    別為6萬3,744元、4萬5,761元、4萬8,397元、3萬6,810元、
    4萬204元、5萬3,896元、4萬5,301元、4萬7,380元、5萬7,9
    84元、4萬6,787元，平均每月薪資為4萬8,626元【計算式：
    (6萬3,744元＋4萬5,761元＋4萬8,397元＋3萬6,810元＋4萬204
    元＋5萬3,896元＋4萬5,301元＋4萬7,380元＋5萬7,984元＋4萬6,
    787元)÷10個月＝4萬8,626元，元以下四捨五入，以下均同】
    ，是聲請人於110年1月申請債務前置協商時迄今，平均每月
    薪資為4萬8,626元之事實，應可認定。準此，本院認聲請人
    於110年10月間毀諾當時每月薪資應以4萬8,626元為計算基
    礎。
  3.按債務人必要生活費用，以最近一年衛生福利部或直轄市政
    府所公告當地區每人每月最低生活費1.2倍定之；受扶養者
    之必要生活費用，準用第一項規定計算基準數額，並依債務
    人依法應負擔扶養義務之比例認定之；前二項情形，債務人
    釋明更生期間無須負擔必要生活費用一部或全部者，於該範
    圍內，不受最低數額限制；債務人證明確有必要支出者，不
    受最高數額及應負擔比例之限制，消債條例第64條之2定有
    明文，消債條例第43條第7項亦定有明文。聲請人主張其個
    人每月必要生活支出費用以衛生福利部或直轄市政府所公告
    之每人每月最低生活費之1.2倍計算，經核符消債條例第64
    條之2第1項規定，應為可採。復參以聲請人現居於桃園市，
    而衛生福利部所公布110年度桃園市平均每人每月生活之最
    低生活費1萬5,281元之1.2倍為1萬8,337元，由此可認聲請
    人個人每月生活必要支出應為1萬8,337元。
  4.聲請人主張扶養2名未成年子女，每月扶養費共1萬8,338元
    。查聲請人子女王薏軫、王薏琳皆尚未成年，名下皆無財產
    及收入，有全國財產稅總歸戶財產查詢清單及109年度綜合
    所得稅各類所得資料清單附卷可佐（見調解卷第74至77頁、
    第101-1），本院衡以一般情形，未成年人日常生活較為單
    純，其支出應較成年人為低，且多依附父母生活，爰依上開
    110年度桃園市每人每月最低生活費1.2倍之7成為標準計算
    ，則為1萬2,836元（計算式：1萬8,337元×70％＝1萬2,836元
    ）為適當，由聲請人及其前配偶平均分擔，是聲請人每月需
    負擔2名未成年子女扶養費為1萬2,836元（計算式：1萬2,83
    6元×2÷2＝1萬2,836元），逾此部分，則為無理由，不予列計
    。
  5.又母親扶養費用之部分，依聲請人母親於108年、109年綜合
    所得稅各類所得資料清單及全國財產資料，可知聲請人母親
    無所得收入，名下亦無財產，佐以聲請人母親為51年出生，
    現已60歲（見調解卷第71至73、101頁），堪認確須子女扶
    養，惟衡之受扶養人年紀及身體狀況，應認其日常生活較為
    單純，其支出應較扶養人為低，爰依上開110年度桃園市每
    人每月最低生活費1.2倍之7成為標準計算，則為1萬2,836元
    （計算式：1萬8,337 元×70％＝1萬2,836元）為適當，扣除每
    月領取之敬老津貼3,772元，又聲請人母親之扶養義務人為5
    人(配偶及4名子女），惟其中1名子女（即聲請人胞弟黃紹
    幃）入監執行，至111年7月始能假釋出獄，由其餘4人負擔
    扶養費（見調解卷第13、82至83頁，本院卷第64、111頁）
    ，是聲請人母親之扶養費應為2,266元（計算式：〈1萬2,836
    元－3,772元〉÷4＝2,266元）為適當，逾此部分應予剔除。　
　6.綜上，聲請人於毀諾時每月平均收入為4萬8,626元，扣除每
    月個人必要生活費用及扶養費，每月尚餘1萬5,187元（計算
    式：4萬8,626元－1萬8,337元－1萬2,836元－2,266元＝1萬5,18
    7元)，顯足以負擔110年1月間所成立之每月每期清償1萬338
    元之前置協商方案。此外，聲請人復未提出其他證據證明其
    每月之收支與協商前狀況有何遽大改變，或證明有何其他不
    可歸責於己之事由，致履行原債務清償方案有困難，是債務
    人主張其毀諾有「因不可歸責於己之事由，致履行顯有重大
    困難」之情事，即乏依據，為不可採。
  ㈢另聲請人聲請更生，因未據提出完足事證以釋明其自己財產
    收入狀況，遂於民國111年4月8日以裁定命聲請人於送達後1
    0日內補正該裁定所示事項，該裁定並已於同年4月18日送達
    聲請人，有本院送達證書附卷可參，惟聲請人逾期迄今仍未
    補正完足，就存摺內多筆非薪資收入之來源為何，僅泛稱為
    其自行存入云云，仍未敘明來源並提出證據相佐，致本院無
    從明瞭其收入狀況究竟為何。而法院衡量是否具法定聲請債
    務清理更生程序之要件，及日後債務人所提更生方案是否可
    供債權人可決同意等，均須賴債務人誠實陳報其實際生活收
    支狀況，始得審酌更生方案是否適宜、公允，聲請人未以積
    極誠實之態度配合法院調查，揆諸首揭法律規定，本件聲請
    更生，無從准許。況聲請人名下有與第三人公同共有之門牌
    號碼臺東縣○○鎮○○路000號之1房屋，坐落臺東縣關山鎮里壠
    段859-1、861-5、861-6、861-7、882、883-1、862-5、877
    -1地號土地及隆盛段1079、1081地號土地（下合稱系爭不動
    產），依卷附之實價登錄資料（見本院卷第91至101頁），
    以聲請人之應繼分（潛在的應有部分）比例計算（見調解卷
    第14頁背面、第15頁），扣除抵押權債權額(861-5、861-6
    、861-7地號土地各有最高限額抵押權70萬元)後，其公同共
    有之土地價額約為96萬8,808元（計算式詳如附表），且聲
    請人目前仍有工作能力，以聲請人陳報之債務總金額達77萬
    4,039元（見調解卷第17頁）觀之，聲請人現有之財產、信
    用及勞力狀況，可認聲請人無不能清償債務之虞等情事。
四、綜上所述，聲請人前依消債條例第151條規定與金融機構成
    立協商方案，然其毀諾不符合「因不可歸責於己之事由致履
    行有困難」之要件。又聲請人未盡其協力義務，據實向本院
    陳報其收入之情形，且依債務人現有財產狀況，亦未達不能
    清償債務之虞。揆諸前揭法條規定，其更生之聲請自不應准
    許，應予駁回。
中　　華　　民　　國　　111 　年　　6 　　月　　28　　日
              民事第二庭    法  官  李麗珍　　　　　　　
正本係照原本作成。
如對本裁定抗告，應於送達後10日內向本院提出抗告狀，並繳納
抗告費新台幣1,000 元。
中　　華　　民　　國　　111 　年　　6 　　月　　29　　日
                            書記官  謝伊婕

附表：(單位：新臺幣)
編號 土地 (臺東縣關山鎮) 面積 交易單價(元/坪) 價值 1 里壠段859-1地號 63.2㎡(換算為19.12坪) 63,207元 1,208,518元 2 里壠段861-5地號 82.39㎡(換算為24.93坪) 63,207元 1,575,751元 3 里壠段861-6地號 83.72㎡(換算為25.33坪) 63,207元 1,601,033元 4 里壠段861-7地號 91.4㎡(換算為27.65坪) 63,207元 1,747,674元 5 里壠段862-5地號 169.76㎡(換算為51.35坪) 61,997元 3,183,546元 6 里壠段877-1地號 101.09㎡(換算為30.58坪) 61,997元 1,895,868元 7 里壠段882地號 1.67㎡(換算為0.51坪) 61,997元 31,618元 8 里壠段883-1地號 17.51㎡(換算為5.30坪) 61,997元 328,584元 9 隆盛段1079地號 656.28㎡(換算為198.52坪) 4,740元 940,985元 10 隆盛段1081地號 845.36㎡(換算為255.72坪) 4,740元 1,212,113元  小計   13,725,690元 備註：以聲請人之應繼分（潛在的應有部分）比例計算，扣除抵       押權債權額後，其公同共有之土地價額約為96萬8,808元      【計算式：(13,725,690元－〈70萬元×3〉÷12＝968,808       元】。